【裁判字號】    99,交聲,608
【裁判日期】    991224
【裁判案由】    違反道路交通管理處罰條例聲明異議
【裁判全文】
臺灣新竹地方法院交通事件裁定         99年度交聲字第608號
移送機關即  交通部公路總局新竹區監理所
原處分機關
異  議  人  楊美苑
即受處分人
上列異議人因違反道路交通管理處罰條例案件，對於交通部公路
總局新竹區監理所民國99年11月1 日竹監自字第裁50-E00000000
號所為之違反道路交通管理事件裁決處分，聲明異議，本院裁定
如下：
    主    文
原處分撤銷。
楊美苑汽車駕駛人，駕駛汽車經測試檢定酒精濃度超過規定標準
，應吊扣其小型車普通駕駛執照拾貳個月及接受道路交通安全講
習。
    理    由
一、按法院認為聲明異議有理由或聲明異議雖無理由而原處分不
    當或違法者，應以裁定將原處分經聲明異議部分撤銷，並自
    為裁定，道路交通事件處理辦法第19條前段定有明文。次按
    汽車駕駛人飲用酒類後，其吐氣所含酒精濃度超過每公升0.
    25毫克以上者，不得駕車；汽車駕駛人，駕駛汽車經測試檢
    定有酒精濃度超過規定標準者，處新臺幣（下同）1萬5,000
    元以上6 萬元以下罰鍰，並當場移置保管該汽車及吊扣其駕
    駛執照1 年，且應接受道路交通安全講習，道路交通安全規
    則第114條第2款、道路交通管理處罰條例第35條第1項第1款
    、第24條第1項第2款亦分別定有明文。
二、本件原處分機關處分意旨略以：聲明異議人即受處分人楊美
    苑於民國98年9月28日凌晨0時42分許，駕駛車牌號碼9551-T
    W號自小客車，行經新竹縣湖口鄉○○路○段與德興路口，為
    警攔檢測得吐氣所含酒精濃度為每公升空氣含0.67毫克之違
    規，經舉發單位即新竹縣政府警察局竹北分局湖口分駐所警
    員填掣竹縣警交字第E00000000 號舉發違反道路交通管理事
    件通知單（下稱舉發通知單）予以舉發，嗣異議人於應到案
    日期前到案聽候裁決，原處分機關乃依道路交通管理處罰條
    例第35條第1項第1款、第24條第1項第2款及違反道路交通管
    理事件統一裁罰基準表之規定，於99年11月1 日以竹監自字
    第裁50-E00000000號違反道路交通管理事件裁決書（下稱裁
    決書）裁處異議人罰鍰4萬9,500元，吊扣駕駛執照12個月，
    並施以道路交通安全講習等語。
三、本件異議人聲明異議意旨略以：異議人酒駕案件業經臺灣新
    竹地方法院檢察署檢察官為緩起訴處分，並命向湖口鄉寧園
    安養院提供40小時義務勞務，已執行完畢，基於行政罰法一
    事不二罰之原則，請撤銷原裁決關於罰鍰部分之處分等語。
四、本件異議人楊美苑之酒後駕車係一個交通違規行為，有關其
    違規行為處罰效果之罰鍰、吊扣駕駛執照與施以道路交通安
    全講習等，係依據同一法律規定（即道路交通管理處罰條例
    第35條第1項第1款、第24條第1項第2款）所為之處罰，其處
    罰方式雖有3 種，但實際上為單一處分，無法割裂，與該項
    交通違規行為是否存在亦均無從分離，法院於審理時，應先
    確定異議人是否確有交通違規行為事實，再決定原處分機關
    所適用之法律有無錯誤。從而，異議人雖陳明僅就罰鍰部分
    聲明異議，其餘處罰部分並未提及，惟該吊扣駕駛執照及施
    以道路交通安全講習部分，與其交通違規行為是否存在既無
    從分離，法院自應全部予以審理，合先敘明（臺灣高等法院
    暨所屬法院98年法律座談會刑事類第23號提案研討結果參照
    ）。
五、經查：
(一)、按行政罰法第26條規定：「一行為同時觸犯刑事法律及違反
    行政法上義務規定者，依刑事法律處罰之。但其行為應處以
    其他種類行政罰或得沒入之物而未經法院宣告沒收者，亦得
    裁處之。前項行為如經不起訴處分或為無罪、免訴、不受理
    、不付審理之裁判確定者，得依違反行政法上義務規定裁處
    之」，其所揭示之所謂「一事不二罰」原則，探究其立法目
    的，無非以一行為同時觸犯刑事法律及違反行政法上義務規
    定時，由於刑罰與行政罰同屬不法行為之制裁，而刑罰之懲
    罰作用較強，依刑事法律處罰即足資警惕，實無一事二罰再
    處行政罰之必要，但罰鍰以外之沒入或其他種類行政罰，因
    兼具維護公共秩序之作用，為達行政目的，行政機關仍得併
    予裁處。又此所稱「其他種類行政罰」，係指違反行政法上
    之義務應受「裁罰性」之「不利處分」而言，依行政罰法第
    2 條規定，應包括限制或禁止行為之吊扣證照處分及警告性
    之講習處分在內。
(二)、次按刑事訴訟法第253條之1所指之緩起訴處分，其內容、要
    件與依刑事訴訟法第252 條所為之不起訴處分迥異，緩起訴
    處分為介於起訴、與微罪職權不起訴間之緩衝設計，又緩起
    訴處分之最終雖使被告免於刑事訴追之效果，與不起訴處分
    之效果相同，然觀諸刑事訴訟法第253條之1第1項係91年2月
    8 日增訂，行政罰法係94年2月5日公布，而制定在後之行政
    罰法第26條第2 項僅臚列「不起訴處分或無罪、免訴、不受
    理、不付審理之裁判確定者」，乃未將「緩起訴處分」納入
    ，應係立法者有意排除，而非法律漏洞，本於對被告不利益
    之規定不得任意擴張解釋之原則，行政罰法第26條第2 項所
    謂「不起訴處分確定」之規定自不應任意擴張包括「緩起訴
    處分」，故行政罰法第26條第2 項於緩起訴處分並無適用之
    餘地。再者，附負擔之緩起訴處分對受處分人所產生之法律
    效果，檢察官依刑事訴訟法第253條之2第2 項規定為緩起訴
    處分，課以被告金錢給付、勞務提供及處遇措施者，此等處
    分名義上雖非刑罰，仍是一種特殊之處遇措施，性質上已係
    實質制裁，造成被告財產減少、自由及人性尊嚴限制或義務
    增加等權利上不利之影響，是此類「特殊之處遇措施」性質
    上當屬干預人民財產、自由之處分，實與刑事制裁無異，應
    可實質該當行政罰法第26條第1 項所指「依刑事法律」之處
    罰。至道路交通管理處罰條例第35條第8 項雖定有汽車駕駛
    人經裁判確定，而處以罰金低於該條例第92條所訂最低罰鍰
    基準規定，應依該條例裁決繳納不足最低罰鍰部分之規定，
    惟檢察官以緩起訴命被告向指定之公益團體提供義務勞務，
    並非命給付金錢，無比較基準，且與道路交通管理處罰條例
    第35 條第8項經裁判確定處以罰金性質迥異，並無所謂差額
    可言，自無適用該條例之可能。準此，受處分人「酒精濃度
    超過規定標準」之違規行為，倘已依行政罰法第26條第1 項
    前段規定受有刑事處罰，復無行政罰法第26條第2 項規定所
    揭示「經不起訴處分或為無罪、免訴、不受理、不付審理之
    裁判確定者」此類未課予行為人實質上不利益負擔之情形，
    行政機關應不得就同一行為，再對受處分人為與刑罰相類之
    「罰鍰」處分（臺灣高等法院暨所屬法院99年法律座談會刑
    事類第37號提案研討結果參照）。
(三)、本件異議人楊美苑於98年9月28日凌晨0時42分許，在新竹縣
    湖口鄉○○路○段與德興路口，因酒後駕駛車牌號碼9551-TW
    號自小客車為警攔停，經測得吐氣所含酒精濃度為每公升空
    氣含0.67毫克，而有「汽車駕駛人酒精濃度超過規定標準」
    之違規行為，為異議意旨所不否認，並有舉發通知單、裁決
    書影本各1 紙在卷可參，是異議人酒後駕駛自小客車之違規
    事實，應甚明確。又異議人同一酒醉駕車之行為，因同時觸
    犯刑法第185條之3公共危險罪，經臺灣新竹地方法院檢察署
    檢察官於98年9 月30日以98年度速偵字第1979號為緩起訴處
    分，緩起訴期間為1 年，命異議人應於緩起訴處分確定後，
    自收受該署執行通知之翌日起6 個月內，提供40小時之義務
    勞務予該署指定之政府機關、政府機構、行政法人、社區或
    其他符合公益目的之機構或團體。嗣依職權送請再議，亦經
    臺灣高等法院檢察署檢察長以98年度上職議字第10654 號處
    分書駁回再議確定，緩起訴期間自98年10月7 日起至99年10
    月6 日止，異議人並已陸續完成義務勞務40小時，且緩起訴
    期間業已屆滿未經撤銷等情，有臺灣新竹地方法院檢察署檢
    察官98年度速偵字第1979號緩起訴處分書、臺灣高等法院檢
    察署98年度上職議字第10654 號處分書、臺灣新竹地方法院
    檢察署檢察官執行緩起訴處分命令通知書、執行社區處遇命
    令、義務勞務執行情形訪視表、義務勞務被告每月執行情況
    紀錄單、臺灣省寧園安養院99年4月19日九九社寧字第128號
    函暨檢附之臺灣新竹地方法院檢察署緩起訴處分義務勞務執
    行手冊、義務勞務工作日誌、緩起訴處分義務勞務成效問卷
    、臺灣新竹地方法院檢察署觀護人室辦理被告緩起訴處分義
    務勞務處遇報告書、刑案系統觀護終結原因表及臺灣高等法
    院被告前案紀錄表各乙份存卷為憑，並經本院依職權調取臺
    灣新竹地方法院檢察署98年度緩字第1608號緩起訴執行卷宗
    核閱無訛。是異議人既已依臺灣新竹地方法院檢察署檢察官
    命令向該署指定之公益機構提供40小時之義務勞務，此雖非
    刑法所定刑罰之種類，惟已對異議人之名譽、心理產生相當
    制約並影響其自由等權益，亦應可實質該當行政罰法第26條
    第1 項所規定之「依刑事法律處罰」。是原處分機關依道路
    交通管理處罰條例第35條第1 項第1 款規定，對異議人上開
    酒後駕車之違規行為予以裁罰時，揆諸前揭說明，除其行為
    應處以其他種類行政罰即吊扣小型車普通駕駛執照12個月、
    施以道路交通安全講習部分，乃為達成遏止酒後駕車之不法
    行為，維護道路交通用路權人之安全法益等行政目的所必要
    之不利處分，因兼具維護公共秩序之作用，仍得併予裁處外
    ，依行政罰法第26條第1 項前段規定，即應依刑事法律處罰
    之，不得再依道路交通管理處罰條例第35條第1 項第1 款之
    規定裁處罰鍰。是原處分機關就異議人酒後駕車之違規部分
    裁處異議人罰鍰4萬9,500元部分，有違一事不二罰之原則，
    難謂適法。
六、綜上所述，異議人確有於前揭時地飲酒後駕駛自小客車之違
    規行為，則原處分機關裁處異議人吊扣小型車普通駕駛執照
    ，及施以道路交通安全講習之其他種類行政裁罰部分，於法
    尚無不合。惟原處分機關依道路交通管理處罰條例第35條第
    1項第1款規定裁處異議人罰鍰4萬9,500元部分，有違一事不
    二罰之原則，顯有違誤；復因本件酒後駕車為一個交通違規
    行為，罰鍰、吊扣駕駛執照及施以道路交通安全講習部分無
    從區分，從而，異議人提起本件異議為有理由，自應由本院
    撤銷原處分，僅就吊扣駕駛執照及接受道路交通安全講習部
    分，依道路交通管理處罰條例第35條第1項第1款、第24條第
    1項第2款規定，另行裁處如主文第2 項所示，以資適法。又
    本件吊扣小型車普通駕駛執照12個月部分，已於98年10月12
    日起執行吊扣，業據本件原處分機關裁決書記載明確，故並
    無再次執行吊扣駕駛執照之必要，併此敘明。
七、據上論斷，應依道路交通事件處理辦法第19條前段、第20條
    ，裁定如主文。
中    華    民    國    99    年    12    月    24    日
                    交通法庭  法  官  林惠君
以上正本證明與原本無異。
如不服本裁定，應於裁定送達後5日內向本院提出抗告狀。
中    華    民    國    99    年    12    月    24    日
                              書記官  蔣淑君

司法院資訊處製作；財團法人民間司法改革基金會備份。
